【裁判字號】    98,訴,1607
【裁判日期】    981105
【裁判案由】    侵權行為損害賠償
【裁判全文】
臺灣高雄地方法院民事判決              98年度訴字第1607號
原      告  甲○○
被      告  乙○○
            丙○○
共      同
訴訟代理人  許清連律師
            李錦臺律師
            陳奕全律師
上列當事人間因妨害名譽案件，經原告提起刑事附帶民事訴訟，
請求侵權行為損害賠償（97年度審簡附民字第183 號），由本院
刑事庭裁定移送前來，經本院於民國98年10月22日言詞辯論終結
，判決如下：
    主      文
被告乙○○應給付原告新臺幣壹拾萬元、被告丙○○應給付原告
新臺幣伍萬元，及各自民國九十七年九月四日起至清償日止，按
週年利率百分之五計算之利息。
原告其餘之訴駁回。
本判決原告勝訴部分，得假執行。但被告乙○○、丙○○如分別
以新臺幣壹拾萬元、新臺幣伍萬元為原告預供擔保後，各得免為
假執行。
    事實及理由
一、按原告於判決確定前，得撤回訴之全部或一部。但被告已為
    本案之言詞辯論者，應得其同意。訴之撤回應以書狀為之。
    但於期日，得以言詞向法院或受命法官為之。以言詞所為訴
    之撤回，應記載於筆錄，如他造不在場，應將筆錄送達。訴
    之撤回，被告於期日到場，未為同意與否之表示者，自該期
    日起；其未於期日到場或係以書狀撤回者，自前項筆錄或撤
    回書狀送達之日起，十日內未提出異議者，視為同意撤回，
    民事訴訟法第262 條定有明文。本件原告起訴時原請求被告
    應於鎮東里與鎮陽里前鎮集中市場之里長服務處，張貼道歉
    啟事，嗣於本院民國97年12月10日言詞辯論期日中撤回該項
    聲明，依首揭規定，自應准許，合先敘明。
二、原告起訴主張：
（一）被告乙○○與丙○○同住高雄市前鎮區鎮川二巷1 號，與
      原告係鄰居關係，雙方自96年7 月間甲○○搬入同巷1 之
      1 號起，即常有糾紛。96年7 月底，被告等分別於不同時
      間，被告乙○○以「幹妳娘」、被告丙○○以「幹妳娘雞
      歪」等言語辱罵原告；又96年11月至12月間，被告乙○○
      復於原告家門口，以台語辱罵原告「全家死光光、出去被
      車撞死」；再於97年1 月14日上午8 時許，原告在家門口
      清洗電扇，被告乙○○無故以污水潑灑原告，並以水管及
      掃把噴水、攻擊原告，復以「幹妳娘」等言語辱罵原告；
      當日約上午8 時30分許，被告丙○○返家踢原告之電扇，
      並以台語辱罵原告「妳眾人騎、眾人幹，客兄一個幹過一
      個，客兄幹不要，才又找妳先生」，「妳死老公了」等語
      ；同日上午9 時許，被告乙○○再以髒水潑灑原告，並以
      台語辱罵原告「妳眾人騎、眾人幹，客兄一個幹過一個，
      客兄幹不要，才又找妳先生」，「妳死老公了」等語；被
      告乙○○又分別於97年1 月15日、2 月20日以不同髒話及
      言語辱罵原告，並辱罵原告示妓女等語，誹謗原告名譽，
      被告所涉誹謗及公然侮辱罪嫌，業經本院刑事庭判處罪刑
      確定在案。被告上述行為，損害原告名譽至鉅，並已造成
      原告自尊、心理及生理受創甚深，不知如何教育小孩，使
      原告罹患焦慮症，憂鬱症由輕度變成重度。況被告自事發
      以來，始終未向原告道歉，故原告無法原諒被告，爰依民
      法第185 條第1 項及第195 條第1 項規定，提起本件訴訟
      。
（二）並聲明：被告應連帶給付原告新臺幣（下同）1,000,000
      元。
三、被告則以：對於刑事判決認定之事實不爭執。然原告雖主張
    其罹患「憂鬱症」，惟該病症與被告行為間是否具有相當因
    果關係，亦未見原告舉證證明；且原告關於精神慰撫金之請
    求亦屬過高，希望能予以酌減等語，資為抗辯。並聲明：請
    求駁回原告之訴。
四、兩造不爭之事項及簡化之爭點為：
（一）兩造不爭執事項：
 （1）兩造為鄰居關係，被告於前開時地，以上述言詞，誹謗原
      告名譽及侮辱原告。
 （2）被告之刑事責任部分，業經本院97年度審簡字第4891號判
      決，對被告乙○○、丙○○各處拘役50日、58日，被告不
      服提起上訴，經本院97年度簡上字第1079號判決駁回上訴
      確定，並有上開刑事判決書為證（見雄簡卷第10至12頁，
      本院卷第14頁）。
（二）兩造爭執事項：
 （1）原告之憂鬱症狀是否與被告對原告之誹謗及侮辱行為有因
      果關係？
 （2）原告之人格法益是否因被告對原告之誹謗及侮辱行為而受
      有損害？
 （3）原告請求之精神慰撫金，應以若干金額為適當？
五、前揭不爭執事項，業據原告提出本院檢察署97年度偵字第17
    852 號聲請簡易判決處刑書、本院97年度審簡字第4891號刑
    事簡易判決書等為證，並有本院提示證人鄭枝順於偵查中證
    述被告確有辱罵原告之證詞等附卷可稽（見本院雄簡卷第21
    頁），且經依職權調取本院檢察署97年度他字第834 號、97
    年度偵字第17852 號偵查卷宗、本院97年度審簡字第4891號
    刑事卷宗核閱無訛，及本院97年度審簡字第4891號刑事簡易
    判決書1 份在卷可按，堪認為真實。茲就兩造之爭點，析述
    本院得心證之理由如下：
（一）就原告之憂鬱症狀是否與被告對原告之誹謗及侮辱行為有
      因果關係部分：
 （1）按以侵權行為為原因，請求回復原狀或賠償損害者，應就
      其權利被侵害之事實負立證之責。次按損害賠償之債，以
      有損害之發生及有責任原因之事實，並二者之間，有相當
      因果關係為成立要件。故原告所主張損害賠償之債，如不
      合於此項成立要件者，即難謂有損害賠償請求權存在（最
      高法院19年上字第38號及48年台上字第481 號判例意旨參
      照）。又按所謂相當因果關係，係指依經驗法則，綜合行
      為當時所存在之一切事實，為客觀之事後審查，在一般情
      形上，有此環境、有此行為之同一條件，足以發生同一之
      結果者，該條件即為發生結果之相當條件，其行為與結果
      為有相當之因果關係。反之，若在一般情形上，有此同一
      條件存在，依客觀之審查，不必皆發生此結果，該條件與
      結果尚非相當，而僅屬偶發之事實，其行為與結果間即難
      認為有相當因果關係。
 （2）經查，原告固主張伊之憂鬱症，確係被告對伊之侮辱性言
      語導致憂鬱症加重，並提出高雄醫學大學附設中和紀念醫
      院診斷證明書4 紙為據（見本院雄簡卷第23至26頁）。然
      審以前開診斷證明書內容，97年2 月25日診字第97022521
      7 號診斷證明書固謂原告「有重鬱症，情緒低落、活力減
      退，因和鄰居相處問題導致問題惡化」等情（見本院雄簡
      卷第23頁），惟其餘97年1 月20日診字第970120038 號診
      斷證明書、97年8 月28日診字第970828 167號診斷證明書
      、97年8 月20日診字第970820176 號診斷證明書均僅得證
      明原告前已有憂鬱症狀（見本院雄簡卷第24至26頁），尚
      難謂原告之憂鬱症狀確係因被告之行為而加重。雖原告舉
      前開97年2 月25日診字第970225217 號診斷證明書之內容
      「有重鬱症，情緒低落、活力減退，因和鄰居相處問題導
      致問題惡化」，而主張伊憂鬱症加重係因鄰居（即被告）
      關係不佳所致。然該診斷證明書內容係主治醫師據原告於
      門診時主訴而紀錄，僅屬病患（即原告）之陳述紀錄，尚
      難據以即認原告憂鬱症狀與被告行為有關，復原告意味提
      出其他證據以實其說，是原告之憂鬱症狀加重之情形，非
      因被告等於96年7 月底、96年11至12月間、97年1 月14日
      、97年1 月15日、97年2 月20日等期日，對原告所為之侮
      辱性言語所致自明。雖原告復主張伊因被告之侮辱性言語
      致精神狀態不良等語，然衡諸常情，一般人受被告所為之
      侮辱性言語攻擊，固有名譽受損及感覺不舒服情形，然非
      必當然如原告因之患有重度憂鬱症情形，是若在一般情形
      上，有此同一條件存在，依客觀之審查，不必皆發生此結
      果，該條件與結果尚非相當，而僅屬偶發之事實，其行為
      與結果間即難認為有相當因果關係。是難謂原告之憂鬱症
      狀與被告對原告之誹謗及侮辱行為有因果關係。
（二）就原告之人格法益是否因被告對原告之誹謗及侮辱行為而
      受有損害部分：
 （1）按言論自由為人民之基本權利，憲法第11條有明文保障，
      國家應給予尊重及最大限度之維護，俾人民得以實現自我
      、溝通意見、追求真實及監督各種政治或社會活動之功能
      得以發揮，惟為兼顧對個人名譽、隱私及公共利益之保護
      ，法律並非不得對言論自由依傳播方式為合理之限制，司
      法院大法官會議第509 號解釋已揭櫫明確。刑法第311 條
      第3 款規定：「以善意發表言論，對於可受公評之事，而
      為適當評論者，不罰」，旨在折衷保護名譽及言論自由，
      而名譽係屬開放概念，其侵害是否構成不法，應依法益權
      衡加以判斷，基於法律秩序之一致性，上開刑法之概念於
      民事個案中亦應予以考量；所謂「可受公評之事」，依事
      件之性質與影響，應受公眾為適當之評論，至於是否屬可
      受公評之事，應就具體事件，以客觀之態度、社會公眾之
      認知及地方習俗等認定之，一般而言，凡涉及國家社會或
      多數人利益者，皆屬之；所謂適當之評論，即其評論中肯
      、不偏激，未逾必要之範圍。又於判斷是否為「善意」，
      其重點應是在審查言論發表人是否針對與公眾利益有關的
      事項表達意見或作評論，其動機非以毀損被評論人的名譽
      為唯一目的，且基於言論自由係民主政治之核心價值，及
      憲法保障之基本權利，所謂非善意者應採「真實惡意原則
      」，亦即凡善意發表言論，如其發表或批評之內容為與公
      益有關之事務，不論其內容之真實性，亦不論其是否侵害
      到被評論者的名譽，均應受到憲法言論自由之保障。
 （2）觀之被告乙○○與丙○○先後於97年1 月14日8 時30分許
      及9 時30分許，在高雄市前鎮區鎮川二巷1 號及1 之1 號
      前，以「妳四處討客兄」、「妳眾人騎、眾人幹，客兄一
      個幹過一個，客兄幹不要，才又找妳先生」等語，指摘、
      傳述足以毀損原告名譽之情事；丙○○接續於翌（15）日
      某時，在同前地點，以「幹你娘」、「瘋女人」及「瘋雞
      歪」等語，侮辱原告，復以「妳眾人騎、眾人幹，客兄幹
      不要，才又找妳先生」等語，毀損原告名譽之情事。依客
      觀之態度及社會公眾之認知等，此事件之性質並無涉及國
      家社會或多數人之利益，復被告尚加入「瘋女人」、「幹
      妳娘」、「幹妳娘雞歪」等謾罵用詞，業已影響原告之社
      會評價，與前述「可受公評之事項」、公益等無關。又本
      件之起因係因兩造間發生糾紛，被告因不滿原告之態度，
      而於上開時點以前開言語侮辱原告，是被告之行為，亦非
      與公眾利益有關，是被告動機係以毀損原告的名譽為唯一
      目的。
 （3）準上而論，被告所述之內容並非「以善意發表言論，對於
      可受公評之事，而為適當評論」，已如前述，且觀之被告
      所傳述之內容「瘋女人」、「幹妳娘」、「幹妳娘雞歪」
      ，依社會通念，係輕蔑侮辱他人之字眼，顯然足使原告個
      人在社會上之評價受到貶損，堪認原告之名譽權人格法益
      業已遭受侵害無疑。
（三）就原告請求之精神慰撫金，應以若干金額為適當部分：
 （1）按因故意或過失，不法侵害他人之權利者，負損害賠償責
      任；而不法侵害他人之身體、健康、名譽、自由、信用、
      隱私、貞操，或不法侵害其他人格法益而情節重大者，被
      害人雖非財產上之損害，亦得請求賠償相當之金額；民法
      第184 條第1 項前項、第195 條第1 項前段分別定有明文
      。本件原告主張被告侵害其名譽之事實，業如前述，原告
      既受有上開侵害，精神上受有痛苦，自屬必然，是原告依
      前揭規定請求被告賠償非財產上損害，即屬有據。又本件
      原告固主張被告乙○○與丙○○係共同侵害伊之名譽，並
      造成伊之憂鬱症狀，而主張被告等應依民法第185 條共同
      侵權行為規定，對原告連帶給付1,000,000 元等情。惟按
      ，所謂共同侵權行為，係數人共同不法侵害他人之權利者
      ，對於被害人所受損害，所以應負連帶賠償責任，係因數
      人之行為共同構成違法行為之原因或條件，因而發生同一
      損害，具有行為關連共同性之故。民事上之共同侵權行為
      ，並不以共同侵權行為人在主觀上有犯意聯絡為必要，如
      在客觀上數人之不法行為，均為其所生損害之共同原因，
      即所謂行為關連共同，已足以成立共同侵權行為。然被告
      乙○○於96年7 月底，以「幹妳娘」、被告丙○○以「幹
      妳娘雞歪」等言語辱罵原告；又96年11月至12月間，被告
      復於原告家門口，以台語辱罵原告「全家死光光、出去被
      車撞死」；再於97年1 月14日上午8 時許，原告在家門口
      清洗電扇，被告乙○○無故以污水潑灑原告，並以水管及
      掃把噴水、攻擊原告，復以「幹妳娘」等言語辱罵原告；
      當日約上午8 時30分許，被告丙○○返家踢原告之電扇，
      並以台語辱罵原告「妳眾人騎、眾人幹，客兄一個幹過一
      個，客兄幹不要，才又找妳先生」，「妳死老公了」等語
      ；同日上午9 時許，被告乙○○再以髒水潑灑原告，並以
      台語辱罵原告「妳眾人騎、眾人幹，客兄一個幹過一個，
      客兄幹不要，才又找妳先生」，「妳死老公了」等語；被
      告乙○○又分別於97年1 月15日、2 月20日以不同髒話及
      言語辱罵原告，並辱罵原告示妓女等情，足見被告乙○○
      與丙○○係分別先後於不同時點，辱罵原告，指摘、傳述
      足以毀損原告名譽之情事，並分別於不同時點，對原告為
      侵害名譽等人格權之行為，從而分別造成原告之名譽受損
      ；而原告之憂鬱症狀加重，與被告等所為前開行為間無因
      果關係，亦非共同原因，已如前述。是被告乙○○與丙○
      ○所為行為，固然均造成原告人格權受有損害，而分別符
      合民法第184 條之規定。然被告對原告人格權之侵害非於
      同一時點所致，且未造成原告相同之損害，而具有行為關
      聯共同之情形，與共同侵權行為之定義有間，難謂被告構
      成民法第185 條規定之共同侵權關係。是原告主張被告等
      應依民法第185 條共同侵權行為規定，對原告負連帶責任
      ，非為可採。
 （2）又按，「名譽被侵害者，關於非財產上之損害，加害人雖
      亦負賠償責任，但以相當之金額為限，民法第195 條第1
      項定有明文，所謂相當，自應以實際加害情形與其名譽影
      響是否重大，及被害者之身分地位與加害人經濟狀況等關
      係定之」，最高法院47年台上字第1221號判例意旨參照；
      又按「以人格權遭遇侵害，受有精神上之痛苦，而請求慰
      藉金之賠償，其核給之標準，須斟酌雙方之身分、資力與
      加害程度及其他各種情形核定相當之數額。且所謂『相當
      』，應以實際加害情形與其名譽影響是否重大及被害人之
      身分、地位與加害人之經濟情況等關係定之」（最高法院
      86 年 度台上字第3537號判決要旨參照）。是慰撫金數額
      之認定，除依被害人所受身體上及精神上痛苦程度，及所
      造成之影響二者予以衡量外，尚須斟酌雙方之身分資力與
      加害之程度及各種情形，予以核定。
 （3）經查，原告學歷為高中肄業，現無工作，雖經濟狀況小康
      ，然原告並無財產；被告乙○○學歷為國小畢業，現經營
      早餐生意，每月收入約10,000元，名下有房屋1 筆、土地
      第2 筆及投資1 筆，財產總額計2,687,500 元；被告丙○
      ○學歷為國小畢業，現幫被告乙○○經營早餐生意，名下
      除汽車1 部外，並無其他財產，業經兩造陳明，且有被告
      稅務電子閘門財產所得調件明細表各1 份（本院雄簡卷第
      27至29頁）在卷可憑。本院審酌前開兩造之身分、地位、
      資力及經濟狀況、被告乙○○、丙○○分別侮辱原告之次
      數及及對原告人格侵害程度、名譽影響程度，原告心理及
      生理上所受之痛苦折磨等一切情狀，認原告請求精神慰撫
      金之數額，應由被告乙○○給付原告100,000 元、被告丙
      ○○給付原告50,000元為適當，逾此數額之請求，即難准
      許。
六、綜上所述，原告依民法第184 條第1 項前段、第195 條第1
    項之侵權行為法律關係，請求被告乙○○應給付原告100,00
    0 元、被告丙○○應給付原告50,000元，及各自起訴狀繕本
    送達翌日起即97年9 月4 日起至清償日止按週年利率百分之
    5 計算之利息，為有理由，應予准許；逾此範圍之請求，為
    無理由，應予駁回。
七、末按，本件原告勝訴部分為關於財產權之訴訟，所命給付之
    金額未逾500,000 元之所為被告敗訴判決，應依民事訴訟法
    第389 條第1 項第5 款規定，依職權宣告假執行；並依被告
    聲請定相當金額之擔保，准予免為假執行宣告。
八、本件屬刑事附帶民事訴訟案件，原告並未繳納裁判費，且無
    送達費或鑑定費等裁判外訴訟費用問題，爰不為訴訟費用負
    擔之諭知，併此敘明。
九、本件事證已臻明確，兩造其餘陳述及攻擊防禦方法經本院斟
    酌後認均不影響本判決之結果，爰不再逐一詳予論述，附此
    敘明。
十、據上論結，本件原告之訴為一部有理由，一部無理由，依民
    事訴訟法第79條、第389 條第1 項第5 款、第392 條第2 項
    ，判決如主文。
中    華    民    國    98    年    11    月     5    日
                  民事第一庭  審判長法  官  黃國川
                                    法  官  張茹棻
                                    法  官  林岳葳
正本係照原本作成。
如不服本判決，應於送達後20日內，向本院提出上訴狀並表明上
訴理由，如於本判決宣示後送達前提起上訴者，應於判決送達後
10日內補提上訴理由書（須附繕本）。
中    華    民    國    98    年    11    月     5    日
                                    書記官  簡文清

司法院資訊處製作；財團法人民間司法改革基金會備份。
